行　政　法　院　判　決　　　　　　　　　　　　　八十七年度判字第一四八九號
　　原　　　告　甲○○
　　被　　　告　財政部臺北市國稅局
右當事人間因遺產及贈與稅法事件，原告不服行政院中華民國八十七年二月二十四日
台八七訴字第○八四七四號再訴願決定，提起行政訴訟。本院判決如左︰
　　主  文
原告之訴駁回。
　　事  實
緣本件被告查得原告於民國七十八年七月二十二日結匯美金五○○、○○○元，折合
新台幣（下同）一二、九四五、○○○元，予其移民美國之父親費菊辰購買不動產，
依行為時遺產及贈與稅法第五條第三款規定應以贈與論，遂以八十年一月八日財北
國稅審貳字第○○五二五號函請原告於文到十日內申報贈與稅，原告逾期未申報，乃
核定其贈與額為一二、九四五、○○○元，發單課徵贈與稅三、○○四、五○○元。
原告不服，申請復查，未准變更，訴經財政部台財訴第000000000號訴願決
定從程序上駁回其訴願後，訴經行政院台八十三訴字第○七一二六號再訴願決定將原
決定撤銷，由原決定機關另為適法之決定。財政部重為訴願決定，改依行為時遺產及
贈與稅法第四條第二項規定，認原告匯款予其父之行為即為贈與行為，從實體上駁回
其訴願。原告不服，向行政院提起再訴願，經予駁回後，訴經本院八十四年度判字第
一三三八號判決駁回其訴確定在案。被告乃依行為時遺產及贈與稅法第四十四條規定
，按核定應納稅額三、○○四、五○○元科處一倍罰鍰三、○○四、五○○元。原告
不服，申請復查及提起一再訴願均未獲變更，遂提起本訴。茲摘兩造訴辯意旨於次
：
原告起訴意旨略謂︰一：依再訴願決定書所稱「．．．以本件贈與稅部份業經行政法
院以八十四年度判字第一三三八號判決駁回確定在案，再訴願人既未依限辦理申報，
原處分按應納稅額三、○○四、五○○元處以一倍之罰鍰三、○○四、五○○元尚無
違誤，乃未准變更。」惟上所述，有二點誤謬之處：1.贈與稅本稅是否核課，雖經行
政法院八十四年度判字第一三三八號判決確定在案，但核定課稅與核定裁罰終究不同
，核定課稅只要符合稅法規定之義務，人民即需依法繳稅，但若要核定裁罰必須納稅
人有虛報，漏報並造成漏稅之事實者方可加以裁處漏稅罰。此有大法官會議釋字第三
三七號解釋在案，今再訴願決定以本稅業經行政法院判決確定作為課處漏稅罰之依據
，而未詳究原告是否有虛報，漏報之行為並造成漏稅之事實，顯是法令應用有誤。2.
遺產及贈與稅法第五條視同贈與雖將舉證責任歸於納稅人之一方，但係指本稅部份，
至於漏稅罰之部份，其舉證責任仍在稅捐機關，今再訴願決定於衡量原告之漏稅責任
時，仍採用「．．．再訴願人既未能舉證證明其行為為無過失，自仍應受處罰．．．
」等語，實已逾越法律之授權。也就是說所有之補稅案件皆係裁罰對象，只要納稅人
無法證明其無過失，以此推論，只要一有刑事案件，全國人民只要無法提出不在場證
明，皆為罪犯，由此可知原告於本案中，其本稅部份雖無法舉證三十年前之購屋資金
來源而遭判決敗訴在案，但稅捐機關於裁定漏稅罰之部份仍需依前開大法官會議解釋
所規範，詳細了解原告於行為中是否存有過失，以作為裁罰依據。二：原處分以本人
之該筆匯款係屬遺產及贈與稅法第五條第三款之視為贈與，且未依財政部七十六年台
財稅字第七五七一七一六號函規定，於通知文到之十日內自行補報，乃依該法第四十
四條之規定，裁處本稅一倍之罰鍰，但翻遍遺產及贈與稅法，皆未見視為贈與仍須申
報之規定，因視為贈與本質上是否為贈與行為並不重要，自不應要求納稅人再行申報
之必要，以此案為例，在本人而言該項匯款係為償還父親多年之給與，是一項人子之
責任而非贈與，也許國稅局承辦人員看法不同，但在未經法院判定前，要求本人先行
申報贈與，是否合理？是否可能？且前項函令並非法律，在本法未規定下以行政函令
限制人民之義務，已有違憲法保障之人民權利，另就過失比例責任而言，本人於匯出
該筆款項時已自行填報「捐贈匯款」，且於台北市國稅局約談時更明確表達該筆匯款
之用途，可見並無隱匿或逃漏之意圖，何況在台北市國稅局通知本人應於十日內補報
贈與時，不論本人申報與否，將不會造成漏稅之可能，今若以本人未依限申報作為是
否裁罰之依據，實已逾前開大法官會議釋字第三三七號解釋之精神。三：又原處分機
關台北市國稅局之答辯以本稅部份於訴願時改依遺產及贈與稅第四條第二項「．．．
財產所有人以自己之財產無償給予他人，經他人允受．．．」之規定裁罰款，並提示
匯款記錄及本人之談話記錄「結匯美金五○○、○○○元給其父購買房屋及退休後之
生活費」，至於供養父親是否屬於遺贈稅法所規範之無償贈與頗有爭議，在現今國家
尚未全面開辦老人福利政策下，「養兒防老」不但是上一代僅存微弱保障，更是中國
社會基本人倫中為人子女的一種責任，自應與遺贈稅法中所稱之「無償贈與」不同，
父母親在子女年幼時含辛茹苦，提攜拉拔，為人子女者在父母晚年提供一筆財產以令
其安養晚年，稍盡人子之孝道，難道是所謂「無償」贈與嗎？或者非得要每一個父母
親養育兒女時，必須先將其經年累月之所有支出逐筆記錄，以防其老年時兒女之給付
或給與時，作為「對價」證明之用，方可免贈與稅之核課。今即使以財政部八十六年
度核定之扶養親屬免稅額每年七二、○○○元計算，從本人自嬰兒時期至十八歲進入
國防醫學院就讀為止，十八年間撫養支出即高達一、二九六、○○○元，再經二十六
年後本人有能力報答父母養育之恩時，單以年息一分複利計算，已高達一五、四四五
、九五七元、更何況其中有多少心血是無法以價值衡量者。且贈與稅本為防止遺產稅
之逃漏而設立，旨在避免財產多之年長者借贈與之名遂其逃稅之用，但若用以限制子
女對年老無依之父母合理的奉養，不僅有違立法原意，更與傳統道德相違，何況再將
之裁罰等語。
被告答辯意旨略謂︰一、本件原告以自有資金於七十八年七月二十二日匯款美金五○
○、○○○元予美國之父親費菊辰君，供其購屋及退休後之生活費，其父亦同意收受
該款項，已生允受之效力，核屬遺產及贈與稅法第四條第二項規定之贈與行為，且查
本件本稅部分業經行政法院以八十四年度判字第二四九六號再審之訴判決駁回確定在
案，是原告既未依限辦理贈與稅申報，原處分依前揭法條規定，按應納稅額三、○○
四、五○○元科處一倍之罰鍰三、○○四、五○○元，尚無違誤。二、至原告主張財
政部七十五年五月六日台財稅第七五七一七一六號函釋違憲及違反司法院釋字第二七
五號解釋乙節，查原告既有贈與之事實而未申報，即應受罰，本件原核定通知其申報
僅係有利於原告之從寬處理，且本件本稅部分既經財政部訴願決定改按遺產及贈與稅
法第四條第二項規定核課，且經大院再審之訴判決駁回確定在案，本案自無該函釋之
適用，即無須通知申報之必要，而得逕予裁罰，又參酌司法院大法官會議釋字第二七
五號解釋「應受行政罰之行為，僅須違反禁止規定或作為義務，而不以發生損害或危
險為其要件者，推定為有過失，於行為人不能舉證證明自己無過失時，即應受處罰。
．．．」意旨，本件原告既未能舉證證明其行為為無過失，自仍應受處罰，所訴洵無
足採。三、另原告主張本件逾越大法官會議釋字第三三七號解釋之精神乙節，經查，
該解釋係就財政部七十六年五月六日台財稅字第七六三七三七六號函釋（逃漏營業稅
之處罰）有無牴觸憲法所為之解釋，核與本件無關，原告之主張顯係誤解。原處分及
所為復查、訴願、再訴願決定並無違誤，請准判決駁回原告之訴等語。
　　理  由
按「除第二十條所規定之贈與外，贈與人在一年內贈與他人之財產總值超過贈與稅免
稅額時，應於超過免稅額之贈與行為發生後三十日內，向主管稽徵機關依本法規定辦
理贈與稅申報。」「納稅義務人違反第二十三條或第二十四條之規定，未依限辦理遺
產稅或贈與稅申報者，按核定應納稅額加處一倍至二倍之罰鍰。」為行為時遺產及贈
與稅法第二十四條第一項及第四十四條所明定。本件原告於七十八年七月二十二日結
匯美金五○○、○○○元，折合新台幣一二、九四五、○○○元，予其移民美國之父
親費菊辰購買不動產，被告依行為時遺產及贈與稅法第五條第三款規定應以贈與論，
遂以八十年一月八日財北國稅審貳字第○○五二五號函請原告於文到十日內申報贈
與稅，原告逾期未申報，乃核定其贈與額為一二、九四五、○○○元，發單課徵贈與
稅三、○○四、五○○元。原告不服，遞經申請復查及訴願、再訴願決定改依行為時
遺產及贈與稅法第四條第二項規定，以原告匯款予其父之行為即為贈與行為，從實體
上駁回其訴願。繼而訴經本院八十四年度判字第一三三八號判決駁回。被告乃依行為
時遺產及贈與稅法第四十四條規定，按核定應納稅額三、○○四、五○○元科處一倍
罰鍰三、○○四、五○○元。原告申請復查未獲變更，遂以被告依財政部七十五年五
月六日台財稅第七五七一七一六號函釋作為裁罰之依據，已逾憲法第二十三條之規定
，且該解釋函並非法律，原處分以該解釋函令所列之義務有無作為而判定是否應裁處
納稅義務人，亦有違司法院釋字第二七五號解釋云云，訴經財政部、行政院一再訴願
決定除持與原處分相同之論見外，並以原告既有贈與之事實而未申報，即應受罰，被
告通知其申報僅係有利於原告之從寬處理，況本件本稅部分既經該部訴願決定改依行
為時遺產及贈與稅法第四條第二項之規定核課，並經本院判決駁回確定在案，本案自
無該函釋之適用，即無須通知申報而得逕予裁罰。又參酌司法院釋字第二七五號解釋
意旨，原告既未能舉證證明其行為為無過失，自仍應受處罰，所訴核不足採，遂駁回
其訴願及再訴願。茲原告起訴除仍執前詞爭執外，並以須有虛報，漏報並造成漏稅之
事實者，始可加以科處漏稅罰，被告未究明原告是否有此情事，其科罰顯有違誤云云
。除原處分及原決定業已論明，毋庸贅述外。查本件關於核定原告贈與稅部分，嗣於
訴願階段變更該案原處分所適用之行為時遺產及贈與稅法第五條第三款之規定，改依
同法第四條第二項之規定，認定原告匯款予其父之行為即屬贈與行為，毋庸適用首揭
台財稅第七五七一七一六號函，通知限期申報，即得逕予科罰。且被告係於課徵原告
贈與稅部分確定後，始為本件之罰鍰處分，自亦與上開函示意旨無違。本件原告以鉅
額款項匯贈其父，依法應申報贈與稅而未申報，自不得諉為不諳法律而主張無故意或
過失。至所引司法院釋字第三三七號解釋，係就營業稅法所為解釋，於本件無其適用
。原處分科處罰鍰，一再訴願決定遞予維持，並無違誤。原告起訴意旨難謂有理，應
予駁回。
據上論結，本件原告之訴為無理由，爰依行政訴訟法第二十六條後段，判決如主文。
中    華    民    國     八十七      年      七      月     二十四      日
                    行 政 法 院 第 三 庭
                                審 判 長 評  事      陳  石  獅
                                         評  事      趙  永  康
                                         評  事      高  啟  燦
                                         評  事      蔡  進  田
                                         評  事      鄭  淑  貞
右  正  本  證  明  與  原  本  無  異
                                         法院書記官  郭  育  玎
中    華    民    國     八十七      年      七      月     二十九      日
